【裁判字號】    99,智訴,12
【裁判日期】    990803
【裁判案由】    違反著作權法
【裁判全文】
臺灣高雄地方法院刑事判決              99年度智訴字第12號
公  訴  人  臺灣高雄地方法院檢察署檢察官
被      告  乙○○
上列被告因違反著作權法案件，經檢察官追加起訴（98年度偵字
第27616號），本院判決如下：
    主  文
本件公訴不受理。
    理  由
一、追加起訴意旨略以：被告乙○○係高雄地區之放臺主，盧永
    強（另案追加起訴）及陳西宏（另案提起公訴）分別係址設
    高雄市前鎮區○○○路1437號之「高聯影視企業社」（下稱
    高聯企業社）之實際及登記負責人，及涂煌輝（另行移送臺
    灣宜蘭地方法院併案審理）係址設嘉義市○區○○路559 號
    7 樓之「振揚影音科技有限公司」（下稱振揚公司）負責人
    ，渠4 人均以出租電腦伴唱機為業；渠4 人均明知如附表一
    所示之歌曲，分別係「豪記影視唱片有限公司」（下稱豪記
    公司）、或該公司之負責人甲○○享有詞或曲之著作財產權
    之音樂著作及視聽著作，未經豪記公司、甲○○之同意或授
    權，不得任意重製或出租。詎被告乙○○、涂煌輝、陳西宏
    、盧永強竟基於意圖出租而擅自以重製、出租之方式侵害他
    人著作財產權之犯意聯絡，由涂煌輝於98年間將以不詳之方
    式取得如附表一所示之歌曲，利用不知情之人灌錄重製至附
    表一所示之扣案電腦伴唱機內，於98年1 月間將上開灌錄有
    附表一編號1 所示歌曲之電腦伴唱機先出租與高聯企業社之
    實際負責人盧永強，惟由登記名義人陳西宏代表與涂煌輝簽
    約，並由盧永強與各放臺主即被告乙○○、陳榮彥、馬康鑫
    、張秀龍（上3 人均另行追加提起公訴）、林傳祿及黃鐘董
    （渠等涉嫌違反著作權法部分，另案偵辦中）等人聯繫出租
    伴唱機臺及歌曲軟體與各店家事宜，嗣或以陳西宏代表以高
    聯企業社之名義與各店家簽約，或以由盧永強將以振揚公司
    為出租人名義之租賃契約透過放臺主即被告乙○○等人交與
    各店家，直接由振揚公司之名義出租與各店家，本件由盧永
    強將以振揚公司為出租人名義之租賃契約透過放臺主乙○○
    與附表一編號1 所示不知情之店家負責人楊智強（其涉嫌違
    反著作權法部分，另為不起訴處分）簽約，或由盧永強直接
    持以陳西宏代表高聯企業社為出租人名義之契約與不知情之
    店家負責人劉德忠（其涉嫌違反著作權法部分，另為不起訴
    處分）簽署，與擺放於楊智強、劉德忠經營之店內，供不特
    定客人點選演唱，放臺主即被告乙○○亦於出租期間不定時
    至上開店內灌錄新歌歌曲及補充歌單。嗣因豪記公司之人員
    自行前往上開店家消費蒐證並拍照存證後並前往警局製作檢
    舉筆錄，嗣於附表二所示之時間、地點會同警方持搜索票執
    行搜索而查獲，並當場扣得如附表二所示之物品。另案被告
    陳西宏、盧永強前因違反著作權法案件，經臺灣高雄地方法
    院檢察署檢察官以98年度偵字第12120 、14228 、30339 號
    等案件提起公訴，由本院以98年度訴字第1542號、99年度智
    訴字第6 號案件審理，因認本件被告乙○○所犯著作權法第
    91條第2 項意圖出租而擅自以重製之方法侵害他人之著作財
    產權罪、第92條以公開演出之方法侵害他人著作財產權罪，
    與該案件有刑事訴訟法第7 條第2 款之數人共犯一罪或數罪
    之相牽連關係，為免認事歧異，乃予以追加起訴等語。
二、按數人共犯一罪或數罪者，為相牽連案件；且於第一審言詞
    辯論終結前，得就與本案相牽連之犯罪，追加起訴，刑事訴
    訟法第7 條第2 款、第265 條第1 項分別定有明文。次按起
    訴之程序違背規定者，應諭知不受理之判決，同法第303 條
    第1 款亦定有明文。
三、公訴人認定本案被告乙○○所涉違反著作權法第91條第2 項
    意圖出租而擅自以重製之方法侵害他人之著作財產權罪、第
    92條之以公開演出之方法侵害他人著作財產權罪與本院98年
    度訴字第1542號、99年度智訴字第6 號刑事案件為相牽連案
    件，而追加起訴，係以另案被告陳西宏、盧永強於該案所涉
    違反著作權法罪，與其於本案所涉之違反著作權法行為係法
    律上同一案件，為其論據。
四、惟按95年7 月1 日起施行之修正刑法，已將連續犯及其性質
    類似之常業犯規定悉予刪除，考其立法旨趣，係因對於多次
    原可獨立評價之行為，僅論以一罪，不無鼓勵犯罪之嫌，亦
    與國民對於法律之感情相悖。是就集合犯及接續犯之觀念，
    於判斷時，自不能無限擴張，除仍應受社會通念之支配外，
    尤應注意其公平性、合理性，使與經驗法則、論理法則及比
    例原則等一般法律適用之原理原則相適合，否則即與上揭修
    法精神不符（最高法院96年度臺上字第787 號判決意旨參照
    ）。再者，學理上所稱之集合犯，係一種構成要件類型，亦
    即立法者針對特定刑罰規範之構成要件，已預設其本身係持
    續實行之複次行為，具備反覆、延續之行為特徵，將之總括
    或擬制成一個構成要件之「集合犯」行為；此種犯罪，以反
    覆實行為典型、常態之行為方式，具侵害法益之同一性，因
    刑法評價上為構成要件之行為單數，因而僅包括的成立一罪
    。其與接續犯之不同，在於接續犯所適用之構成要件行為文
    義本身並不具反覆實行之特質，非屬立法規範所定之構成要
    件類型，於時間及空間之緊密關聯性上，亦較之集合犯為嚴
    格。是除集合犯外，每一種構成要件行為皆得以接續犯方式
    為之，因此集合犯亦有喻之為「法定接續犯」者。此亦與刑
    法修正前連續犯係指行為人在主觀上基於一個概括之犯意，
    而反覆實行客觀上可以獨立成罪之同一罪名之行為者，尚屬
    有間。又所謂集合犯是指立法者所制定之犯罪構成要件中，
    本就預定有數個同種類之行為將反覆實行之犯罪而言，將各
    自實現犯罪構成要件之多數行為，解釋為集合犯，而論以一
    罪。是以對於集合犯，必須從嚴解釋，以符合立法者之意向
    （最高法院96年度臺上字第3064、97年度臺上字第465 號判
    決意旨參照）。故犯罪是否包括一罪之集合犯，客觀上，應
    斟酌其法律規定文字之本來意涵、實現該犯罪目的之必要手
    段、社會生活經驗中該犯罪實行常態及社會通念等；主觀上
    ，則視其是否出於行為人之一次決意，並秉持刑罰公平原則
    ，加以判斷。又所稱接續犯，係指數個在同時同地或密切接
    近之時地，侵害同一法益之行為，因各舉動之獨立性極為薄
    弱，社會通念認為無法強行分開，乃將之包括視為一個行為
    之接續進行，給予單純一罪之刑法評價。惟就接續犯之判斷
    ，亦不能無限擴張，除仍應受社會通念之支配外，尤應注意
    其公平性、合理性，使與經驗法則、論理法則及比例原則等
    一般法律適用之原理原則相適合。從而，就同一被告於不同
    時間、地點，分別非法重製多數歌曲於不同機臺之伴唱機內
    ，嗣又將該等伴唱機分別出租予不同之對象，並由該等承租
    者各自在其營業地點供客人消費點唱該等伴唱機內非法重製
    之歌曲者，此等非法重製、出租、公開演出之行為，依一般
    社會通念既均可區隔，自不應各自被評價為罪數上之一行為
    ，智慧財產法院98年度刑智上訴字第68號、98年度刑智上易
    字第41號判決均採此同一見解。
五、經查，本件如附表一編號1 所示追加起訴之犯罪事實，與附
    三所示之犯罪事實（即另案被告陳西宏經提起公訴，由本院
    98年訴字第1542號案件審理之犯罪事實）、附表四所示之犯
    罪事實（即檢察官於本院98年訴字第1542號陳西宏案件之訴
    訟程序中，將被告盧永強依追加起訴方式起訴，而由本院另
    行分案之事實）相較，不論灌錄歌曲之伴唱機臺、承租伴唱
    機者之營業地點及期間、場所負責人之姓名，均不相同，且
    各次承租營業地點擺放伴唱機臺及灌錄歌曲，均須與不同之
    場地負責人另行洽談承租契約及支付租金，始克完成，又無
    證據足認該等伴唱機臺均係在同一時間、地點灌錄未經告訴
    人授權之音樂著作或視聽著作，是依一般社會通念，於不同
    店家所為灌錄歌曲及出租伴唱機之舉動均可獨立判斷，各個
    行為亦均顯可區隔，揆諸上揭實務見解，要難認屬集合犯或
    接續犯，即與另案被告陳西宏經起訴判刑及被告盧永強經追
    加起訴之部分，並無實質上一罪之關係而得論為同一案件。
    至於附表一編號2 所示追加起訴之犯罪事實，固與另案被告
    盧永強經追加起訴如附表四所示之犯罪事實相同，然刑事訴
    訟法第265 條追加起訴規定之立法目的，係因與本案相牽連
    之犯罪，或本罪之誣告罪，因與本案有牽連關係，審判中關
    係證據之調查、可合併進行，以求減少法院及訴訟人等之勞
    力（參褚劍鴻著刑事訟法論上冊第444 頁）。唯該另案追加
    起訴之被告盧永強所犯如附表四所示之犯罪事實部分，與檢
    察官最初起訴之本罪，即另案被告陳西宏所犯如附表三所示
    之犯罪事實部分，核無實質上一罪之關係，尚難認另案被告
    盧永強所為如附表四之違反著作權法犯行與陳西宏所為如附
    表三之違反著作權法犯行，係屬數人共犯一罪或數罪之相牽
    連案件，業經本院99年度智訴字第6 號判決就上開追加起訴
    另案被告盧永強之部分諭知公訴不受理在案。亦即盧永強之
    追加起訴程序並不合法，且無從再因本件乙○○之追加起訴
    而使該盧永強之另案追加起訴程序變成合法（因附表一、四
    之事實，與最初起訴之本罪即98年訴字第1542號案件陳西宏
    被訴如附表三之事實，仍不具刑事訴訟法第7 條之相牽連關
    係），故本院無從就盧永強之另案實質進行審理及調查事證
    ，則稽諸上開刑訴訟法第265 條之立法目的，實難認上揭附
    表一編號2 所示之犯罪事實，得依刑事訴訟法第265 條數人
    共犯一罪或數罪之相牽連案件之規定，於應諭知不受理之另
    案中程序追加起訴。綜此，公訴人就本案所為之追加起訴，
    於程序上即有未合，揆諸前揭法條之規定，應逕為諭知不受
    理判決。
據上論斷，應依刑事訴訟法第303 條第1 款、第307 條，判決如
主文。
中    華    民    國    99    年    8     月    3     日
                    刑事第四庭  審判長法  官  洪碩垣
                                      法  官  施介元
                                      法  官  葉文博
以上正本證明與原本無異。
如不服本判決應於收受本判決後10日內向本院提出上訴書狀，並
應敘述具體理由，如未敘述上訴理由者，應於上訴期間屆滿後20
日內補提理由書狀於本院（均須按他造當事人之人數附繕本）「
切勿逕送上級法院」。
中    華    民    國    99    年    8     月    3     日
                                      書記官  李柏親
附表一：本件追加起訴之犯罪事實
┌──┬────────┬──────┬────┬──────────────┬──────┐
│編號│時間（租賃期間）│店家負責人、│每臺租金│未經授權之音樂著作（告訴人提│  備  註    │
│    │                │地點        │        │出告訴之歌曲）              │（偵查案號）│
├──┼────────┼──────┼────┼──────────────┼──────┤
│ 1  │98年1月1日（租賃│楊智強所經營│每臺每月│豪記公司或甲○○享有著作權之│98年度偵字第│
│    │契約日期98年1月1│之址設高雄市│4500元  │「行棋」、「女人」、「手中情│31549號     │
│    │日～99年1月1日）│新興區中華三│        │」、「迷魂香」、「後一站」、│            │
│    │                │路15號2樓之 │        │「我問天」、「愛情爐丹」、「│            │
│    │                │「星閣酒館」│        │水水的木賙」等8首歌曲。     │            │
├──┼────────┼──────┼────┼──────────────┼──────┤
│ 2  │98年3月15日起～ │被告劉德忠所│3500元  │豪記公司或甲○○享有著作權之│98年度偵字第│
│    │99年3月31日（租 │經營之址設高│        │「錯愛」、「行棋」、「女人」│27616號     │
│    │賃契約日期98年4 │雄縣鳳山市文│        │、「我問天」、「手中情」、「│            │
│    │月1日起～99年3月│橫路590號之 │        │迷魂香」、「情難斷」、「後一│            │
│    │31日）          │「海天釣蝦場│        │站」等8首歌曲。             │            │
│    │                │」          │        │                            │            │
└──┴────────┴──────┴────┴──────────────┴──────┘
附表二
┌──┬──────┬─────────┬──────────────────┬──────┐
│編號│ 搜索時間   │搜索地點（店家）  │         查扣之物品                 │  備  註    │
│    │            │                  │                                    │（偵查案號）│
├──┼──────┼─────────┼──────────────────┼──────┤
│ 1  │98年9月17日 │高雄市新興區中華三│電腦伴唱機4臺、遙控器4臺、點歌本1本 │98年度偵字第│
│    │17時許      │路152樓楊智強經營 │等物。                              │23405號     │
│    │            │之「星閣酒館」。  │                                    │            │
├──┼──────┼─────────┼──────────────────┼──────┤
│ 2  │98年3月25日 │高雄縣鳳山市○○路│金嗓電腦伴唱機16臺、遙控器16臺、點歌│98年度偵字第│
│    │10時40分許  │590號劉德忠經營之 │本16本、硬碟9個等物。               │27616號     │
│    │            │「海天釣蝦場」    │                                    │            │
└──┴──────┴─────────┴──────────────────┴──────┘
附表三：另案即本院98年度訴字第1542號被告陳西宏違反著作權
        法案件之犯罪事實
┌──┬────────┬──────┬────┬──────────────┬──────┐
│編號│時間（租賃期間）│店家負責人、│每臺租金│未經授權之音樂著作（告訴人提│  備  註    │
│    │                │地點        │        │出告訴之歌曲）              │（偵查案號）│
├──┼────────┼──────┼────┼──────────────┼──────┤
│ 1  │98年1 月10日（租│黃清英所經營│6,000元 │瑞影公司享有著作權之「女人心│98年度偵字第│
│    │賃契約日期98年1 │之址設高雄市│        │」、「愛你的日子」、「深情海│12120 、1422│
│    │月1 日～98年12月│苓雅區和平一│        │岸」、「愛到最後」、「心茫茫│8 號        │
│    │31日）          │路147 之1 號│        │情茫茫」、「紅塵一場夢」、「│            │
│    │                │之「三姐卡拉│        │恨情歌」、「打拼」等8 首歌曲│            │
│    │                │OK」        │        │；甲○○或豪記公司享有著作權│            │
│    │                │            │        │之「錯愛」、「行棋」、「女人│            │
│    │                │            │        │」、「我問天」、「手中情」、│            │
│    │                │            │        │「迷魂香」、「情難斷」、「後│            │
│    │                │            │        │一站」等8 首歌曲。          │            │
├──┼────────┼──────┼────┼──────────────┤            │
│ 2  │98年2 月11日（租│蔡秋桂、潘玉│6,000元 │甲○○或豪記公司享有著作權之│            │
│    │賃契約日期98年2 │華所經營之址│        │「錯愛」、「行棋」、「女人」│            │
│    │月11日～99年2 月│設高雄市新興│        │、「我問天」、「手中情」、「│            │
│    │10日）          │區○○○路47│        │迷魂香」、「情難斷」、「後一│            │
│    │                │之1 號2 樓之│        │站」等8 首歌曲。            │            │
│    │                │「星之砂卡拉│        │                            │            │
│    │                │OK」        │        │                            │            │
└──┴────────┴──────┴────┴──────────────┴──────┘
附表四：另案即本院99年度智訴字第6號被告盧永強違反著作權
        法案件之犯罪事實
┌──┬────────┬──────┬────┬──────────────┬──────┐
│編號│時間（租賃期間）│店家負責人、│每臺租金│未經授權之音樂著作（告訴人提│  備  註    │
│    │                │地點        │        │出告訴之歌曲）              │（偵查案號）│
├──┼────────┼──────┼────┼──────────────┼──────┤
│ 1  │98年3月15日起～ │劉德忠所經營│3,500元 │豪記公司享有著作權之「錯愛」│98年度偵字第│
│    │99年3月31日     │之址設高雄縣│        │、「行棋」、「女人」、「我問│15037號     │
│    │（租賃契約日期98│鳳山市○○路│        │天」、「手中情」、「迷魂香」│            │
│    │年4月1日～99年3 │590 號之「海│        │、「情難斷」、「後一站」等8 │            │
│    │月31日）        │天釣蝦場」  │        │首歌曲。                    │            │
└──┴────────┴──────┴────┴──────────────┴──────┘

司法院資訊處製作；財團法人民間司法改革基金會備份。
